臺灣高等法院臺中分院刑事裁定
110年度毒抗字第561號
抗  告  人
即  被  告  李子良



上列抗告人因違反毒品危害防制條例案件，經檢察官聲請強制戒
治，不服臺灣臺中地方法院110年度毒聲字第327號中華民國110 
年3月8日令入強制戒治處所強制戒治之裁定（聲請案號：臺灣臺
中地方檢察署110年度聲戒字第46號，偵查案號：109年度毒偵字
第2445號、第2486號），提起抗告，本院裁定如下：
    主  文
原裁定撤銷，發回臺灣臺中地方法院。
    理  由
一、按犯第10條之罪，檢察官應聲請法院裁定，或少年法院（地
    方法院少年法庭）應先裁定，令被告或少年入勒戒處所觀察
    、勒戒，其期間不得逾2 月；觀察、勒戒後，檢察官或少年
    法院（地方法院少年法庭）依據勒戒處所之陳報，認受觀察
    、勒戒人無繼續施用毒品傾向者，應即釋放，並為不起訴之
    處分或不付審理之裁定；認受觀察、勒戒人有繼續施用毒品
    傾向者，檢察官應聲請法院裁定或由少年法院（地方法院少
    年法庭）裁定令入戒治處所強制戒治，其期間為6個月以上
    ，至無繼續強制戒治之必要為止。但最長不得逾1年，毒品
    危害防制條例第20條第1項、第2項定有明文。且該條為強制
    規定，法院無裁量餘地，首先敘明。復按勒戒處所應注意觀
    察受觀察、勒戒人在所情形，經醫師研判其有或無繼續施用
    毒品傾向後，至遲應於觀察、勒戒期滿15日前，陳報該管檢
    察官或少年法院（庭），觀察勒戒處分執行條例第8條第1 
    項亦定有明文。是依前揭法條規定，研判受觀察、勒戒者有
    無繼續施用毒品傾向者，為勒戒處所內之專業醫師。再按有
    無繼續施用毒品傾向之評估標準，並非完全以受觀察、勒戒
    人勒戒後之結果為準，勒戒前之各種情況，仍應作為評估之
    依據，依勒戒處所評分說明手冊規定，係以前科紀錄與行為
    表現、臨床評估、社會穩定度三項合併計算分數，每一大項
    皆有靜態因子與動態因子。先以靜態因子分數評分，靜態因
    子分數總分在60分（含）以上為「有繼續施用毒品傾向」；
    60分以下，與動態因子分數相加，如果總分在60分（含）以
    上，為「有繼續施用毒品傾向」。故有無「繼續施用毒品傾
    向」，係依具體個案之臨床實務及相關事證等情綜合判定，
    有其相當之專業依據及標準，且涉及專門醫學，又衡酌強制
    戒治之目的，係為協助施用毒品者戒斷毒品之心癮及身癮所
    為之一種保安處分類型，而該評估標準係適用於每一位受觀
    察、勒戒處分之人，具一致性、普遍性、客觀性，倘其評估
    由形式上觀察，無擅斷或濫權等明顯不當之情事，法院原則
    即宜予尊重。
二、經查：
  ㈠本件抗告人即被告甲○○（下稱抗告人）前於民國109年5月17
    日因施用第二級毒品，經原審109年度毒聲字第461號裁定抗
    告人送勒戒處所觀察、勒戒2月，由法務部○○○○○○○○執行後
    ，該所依抗告人之前科紀錄與行為表現、臨床評估、社會穩
    定度分別予以評分結果，靜態因子得分合計62分，動態因子
    合計則為2分（臺灣臺中地方檢察署109年度毒偵字第2460號
    卷第42頁），總分合計68分，綜合判斷後認其有繼續施用毒
    品傾向，此有卷附有無繼續施用毒品傾向評估標準紀錄表、
    有無繼續施用毒品傾向證明書在卷可稽（同上卷第41至42頁
    ），經本院審閱卷內證據無訛。
  ㈡本案評估暨判斷結果乃評定機關依法務部101年1月3日法矯字
    第1000600160號發佈之「有無繼續施用毒品傾向評估標準說
    明手冊」及「有無繼續施用毒品傾向評估標準紀錄表」而為
    評估記分暨綜合判斷之結果，原非無據。然法務部為因應毒
    品危害防制條例之修正及109年11月18日最高法院刑事大法
    庭109年度台上大字第3826號裁定意旨，經該部洽請衛生福
    利部協助研修「有無繼續施用毒品傾向評估標準」，邀集專
    家學者及相關機關研商後，新版之「有無繼續施用毒品傾向
    評估標準說明手冊」及「有無繼續施用毒品傾向評估標準紀
    錄表」，業於110年3月26日修正並即日起實施；其中關於「
    前科紀錄與行為表現」之第1項及第3項之計分方式均有所修
    正，修正前「有無繼續施用毒品傾向評估標準說明手冊」關
    於「前科紀錄與行為表現」第1項「毒品犯罪相關司法紀錄
    」計分方式為每筆10分，總分不設上限，第3項「其他犯罪
    相關紀錄」計分方式為每筆2分，總分不設上限，修正後「
    前科紀錄與行為表現」第1項「毒品犯罪相關司法紀錄」計
    分方式為每筆5分，總分上限為10分，第3項「其他犯罪相關
    紀錄」計分方式為每筆2分，總分上限為10分，此有司法院
    刑事廳110年3月26日電話傳真函，暨法務部110年3月26日法
    矯字第11006001760號函暨其附件等影本在卷可憑。是抗告
    人經觀察、勒戒後，關於其是否有繼續施用毒品傾向之判斷
    標準顯已有重大變動。
  ㈢依上揭新修正評估標準說明手冊及紀錄表所載，關於受觀察
    、勒戒人之司法前案紀錄（含毒品犯罪相關司法紀錄及其他
    犯罪相關紀錄）之計分方式，既已有所修正，抗告人依前揭
    新修正後之評估標準加以計分結果，總分數是否仍在60分以
    上，非無疑問，則其綜合判斷結果是否仍維持認定抗告人確
    有繼續施用毒品傾向等情，即有待觀察勒戒處所及醫療專責
    人員依據抗告人各項紀錄、資料及觀察勒戒期間之行為表現
    ，再詳予評分判斷，而此乃攸關於抗告人是否應接受強制戒
    治，自有再詳予查明之必要；又有無繼續施用毒品傾向之認
    定既涉及醫療專業評估，尚不宜由法院逕行為之，而應由本
    案偵辦檢察官命矯正機關所屬醫療專責人員再行評估為宜。
  ㈣綜上，抗告意旨雖未指摘及此，惟原裁定因早於前揭修正評
    估標準之時點，未及審酌上揭有無繼續施用毒品傾向評估標
    準說明手冊及有無繼續施用毒品傾向評估標準紀錄表之行政
    規章重大變動，致未能酌情函請檢察官依新修正規定內容補
    正相關評估資料，尚有未洽，自無法維持。爰將原裁定撤銷
    ，並為保障抗告人權益及兼顧其審級利益，將本件發回原審
    法院更為適當之裁定。
三、據上論斷，應依刑事訴訟法第413條前段，裁定如主文。
中　　華　　民　　國　 110　　年　　5  　月　　12 　　日
            刑事第十庭  審判長法  官  陳  宏  卿 
                              法  官  林  美  玲
                              法  官  楊  文  廣
以上正本證明與原本無異。
不得抗告。
                              書記官  呂  安  茹
　　　　　　　　　　　　　　　
中　　華　　民　　國　　110 　年　　5 　　月　　12　　日